臺灣新竹地方法院民事判決　　　　　　　100年度訴字第138號
原　　　告　李添清
訴訟代理人　陳由銓律師
被　　　告　陳力祥
　　　　　　陳祥
　　　　　　陳惠珠
　　　　　　陳鳳珠
前列三人共同
兼訴訟代理　陳瑞祥
被　　　告　陳琳珠
　　　　　　陳意珠
上列當事人間拆屋還地事件，本院於民國100年8月25日辯論終結
，判決如下：
    主  文
被告應將坐落新竹市○○段五十四地號土地上，如附圖所示之Ａ
部分，面積十點一三平方公尺之建物；Ｂ部分、面積五十七平方
公尺之木造房屋；Ｃ部分、面積五十一點一六平方公尺之鐵皮屋
及Ｄ部分、面積二十七點八一平方公尺之磚造房屋拆除，將土地
返還原告及其他全體共有人。
訴訟費用由被告負擔。
本判決於原告以新台幣壹佰貳拾貳萬元供擔保後得假執行。
    事  實
一、原告方面：
  (一)聲明：
１、被告應將坐落新竹市○○段54地號如附圖所示之 (1)Ａ部分
    二層樓ＲＣ造建物，面積10.13平方公尺。(2)Ｂ部分木造房
    屋，面積57平方公尺。(3)Ｃ部分鐵皮屋，面積51.16平方公
    尺。(4)Ｄ部分磚造房屋，面積27.81平方公尺等建物拆除，
    並將上開土地返還原告及全體共有人。
２、訴訟費用由被告負擔。
３、願供擔保准予假執行。
  (二)陳述：
  １、系爭坐落新竹市○○段54地號土地（以下簡稱系爭土地)
      為原告及李錫麒等十人所共有，系爭土地上現有如原告訴
      之聲明第一項所示之地上建物，均為被告等人所有並占有
      使用中，惟被告就其等之上開建物占用原告之系爭土地，
      並無任何合法權源，經原告催告拆屋還地，被告均藉詞拖
      延，為此依民法第767條、第821條之規定，請求被告等將
      占用系爭土地之上開建物拆除，並將系爭土地交還予原告
      及其他共有人全體。
  ２、對被告抗辯所為之陳述：
    被告雖辯稱其等對系爭土地，已時效取得地上權或因繼承
      而取得其等之被繼承人陳少琥受讓自前手黎振高對原告之
      地上權等語，原告否認之，被告應舉證證明。
    被告復辯稱：原告之父及原告曾同意被告之被繼承人陳少
      琥及被告住在系爭建物內，並同意借系爭土地予被告之被
      繼承人陳少琥及被告使用等語，原告否認之，概原告之父
      及原告就系爭土地，於先前因疏於管理，始未要求被告之
      被繼承人陳少琥及被告拆屋還地，惟否認先前曾同意被告
      之被繼承人陳少琥及被告使用系爭土地，被告應舉證證明
      ，否則所辯即不可採。
    被告另辯稱：依民法第796條規定，原告明知被告之藍色
      RC造二樓房屋占用系爭土地，而未即時提出異議，則依法
      原告已不得請求被告拆除該建物並返還該占用之土地等語
      ，原告否認之，因系爭土地係在無人管理下為被告之被繼
      承人陳少琥所侵占，原告先前並未查知陳少琥上開藍色RC
      造二樓房屋有越界占用系爭土地之情事，自無民法第796
      條規定之適用。
    被告又辯稱：原告請求拆屋還地之請求權已超過15年未行
      使，故依民法第125條規定，原告之請求權依法已消滅，
      故原告不得為本件之請求等語，原告否認之，概因系爭土
      地已登記為原告所有，而經登記所有之土地，其所有權人
      對該土地之物上請求權之行使，並無時效消滅之問題，是
      被告上開所辯云云，並不可採。
二、被告方面：
  (一)聲明：
  原告之訴駁回。
  訴訟費用由原告負擔。
  (二)陳述：
  １、按民法第125條規定，請求權超過15年未行使即消滅。查
      本件自民國78年7月原告辦理土地繼承登記迄至原告起訴
      時早已超過15年，故原告本件拆屋還地之請求權依法已消
      滅，自不得再為本件之請求。
  ２、政府於60幾年間辦理系爭土地地籍重測時，有通知地主到
      場會勘，故原告當時應早已知悉上開所指藍色RC造二樓房
      屋有越界占用到系爭土地，且事實上原告當時並曾透過住
      於系爭土地附近之親戚，向被告之被繼承人陳少琥表示其
      之上開藍色RC造二樓房屋有越界之情事，故原告明知上開
      房屋越界卻未即時異議，依民法第796條之規定，自不得
      請求被告拆除上開藍色RC造二樓房屋並返還占用之土地。
  ３、被告善意、和平且繼續居住使用系爭土地已逾50年，依法
      應已時效取得占用系爭土地部分之地上權。
  ４、占用系爭土地之上開建物之前前手即訴外人莊姓佃農，自
      台灣光復後即占用系爭土地並在其上蓋有工寮等地上物，
      是依民法第832條之規定，該莊姓佃農依法已取得系爭土
      地之地上權，嗣該莊姓佃農將上開工寮等地上物出售予訴
      外人黎振高，黎振高後又出售予被告之被繼承人陳少琥，
      故莊姓佃農就上開工寮等地上物，對系爭土地所取得之地
      上權，自亦輾轉隨同移轉予被告之被繼承人陳少琥，其後
      陳少琥並將買得之工寮等地上物，連同被告改建、修建如
      前述之木造平房、RC造二樓房屋、鐵皮屋平房、磚造石綿
      瓦平房，故被告除時效取得占用系爭土地部分之地上權外
      ，亦因受讓而取得占用系爭土地部分之地上權，自未對原
      告構成無權占用。
  ５、原告之父於其生前及原告，曾向被告之被繼承人陳少琥及
      被告表示同意被告一家居住於系爭建物內，並同意被告一
      家繼續使用系爭土地，故被告並非無權占用系爭土地。
  ６、依據土地登記規則第118條規定，土地總登記後，因主張
      時效完成，申請地上權登記時，應提出四鄰證明，故從卷
      附所提之四鄰證明書可知被告等已取得民法第769條、第
      770 條之要件。
    理  由
一、程序方面：
    按訴狀送達後，原告不得將原訴變更或追加他訴，但請求之
    基礎事實同一者、不甚礙被告之防禦及訴訟之終結者，不在
    此限，亦為民事訴訟法第255條第2款、第7款所明定。經查
    ，原告起訴時聲明原為被告應將坐落新竹市○○段54地號土
    地上，如起訴狀所示之（1）紅色所示木造平房，面積約30
    平方公尺、（2）藍色所示RC造二樓房屋，面積約10平方公
    尺、（3）灰色所示鐵皮屋平房，面積約12平方公尺、（4）
    土色所示磚造石綿瓦平房，面積約15平方公尺之建物拆除，
      並將上開土地返還予原告及其他共有人全體；嗣訴訟進行
    中經本院會同兩造及新竹市地政事務所就系爭土地、建物位
    置及面積勘驗測量後，原告變更聲明如上述之聲明，並追加
    陳祥、陳惠珠、陳鳳珠、陳琳珠、陳意珠為被告，核屬基
    於同一事實並擴張及減縮應受判決事項之聲明，與前揭規定
    核無不合，應予准許。
二、實體方面：
(一)原告主張新竹市○○段54地號土地、地目雜、面積427平方
    公尺（下稱系爭土地)為原告及訴外人李錫麒等10人共有，
    業經提出土地登記第二類謄本為證。而依附圖之新竹市地政
    事務所土地複丈成果圖所示 (1)Ａ部分二層樓ＲＣ造建物，
    面積10.13平方公尺。(2)Ｂ部分木造房屋，面積57平方公尺
    。(3)Ｃ部分鐵皮屋，面積51.16平方公尺。(4)Ｄ部分磚造
    房屋，面積27.81平方公尺等為被告等所有及使用等情，均
    為被告所不爭執，復經本院履勘現場及囑託新竹市地政事務
    所測量屬實，有本院勘驗測量筆錄及附圖之土地複丈成果圖
    、原告提出之現場照片及被告之戶籍謄本在卷可稽，堪信為
    真實。則本件應予審究者，厥為原告是否同意被告之被繼承
    人陳少琥或被告等使用系爭土地？就被告占用Ａ部分二層樓
    ＲＣ造建物，面積10.13平方公尺部分，原告是否明知越界
    而未提出異議？被告是否已經時效取得或受讓取得所占有土
    地之地上權？
１、按當事人主張有利於己之事實者，就其事實有舉證之責任，
    民事訴訟法第277條前段定有明文。而以無權占有為原因，
    請求返還所有物之訴，被告對原告就其物有所有權存在之事
    實無爭執，而僅以非無權占有為抗辯者，原告於被告無權占
    有之事實，無舉證責任；被告應就其取得占有，係有正當權
    源之事實證明之，如不能證明，則應認原告之請求為有理由
    ，此有最高法院72年度臺上字第1552號判決意旨可資參照。
    本件被告雖以前情置辯，然經原告否認有何同意被告之被繼
    承人陳少琥或被告等同意使用系爭土地，或明知越界卻未異
    議等情，是難認被告此部分之抗辯為正當，且渠等復未能就
    其占有系爭土地係有其他正當權源之事實舉證以實其說，自
    屬無權占有甚明。
２、又被告另辯稱其等長期使用系爭土地，已時效取得地上權部
    分。查該等被告不爭執其等就上開所有房屋占用之土地，並
    未向地政機關申請辦理地上權登記。而按「占有人因時效取
    得地上權登記請求權，向該管地政機關請求為地上權登記，
    經地政機關受理，受訴法院應就占有人是否具備時效取得地
    上權之要件為實體上裁判者，須以占有人於土地所有權人請
    求拆屋還地前，以具備時效取得地上權之要件為由，向地政
    機關請求登記為地上權人為前提。本件上訴人既於被上訴人
    訴請拆屋還地之後，始向地政機關申請登記為地上權人，且
    未舉證其已依時效取得地上權，則其占有系爭土地自屬無正
    當合法權源。」（最高法院八十五年度台上字第八二九號判
    決意旨參照），是該等被告迄今既仍未以其所主張因占用系
    爭土地多年，已時效取得地上權為由，而向地政機關申請辦
    理地上權登記，自無從對原告主張係屬有權占用系爭土地。
    又被告雖另提出戶籍謄本及四鄰證明為證，然上開書證充其
    量僅係證明被告等自其被繼承人陳少琥始即已居住該址達數
    年之久，要與被告是否有權占用系爭土地無涉，是被告此部
    分抗辯，亦無理由。
３、至被告辯稱原告之物上返還請求權已罹於時效消滅乙節，按
    依司法院大法官會議釋字第一０七號及第一六四號解釋，已
    登記不動產所有人之回復請求權或除去妨害請求權，無民法
    第一百二十五條消滅時效規定之適用。查，本件系爭土地既
    已登記為原告所有，則依上開大法官會議解釋之見解，原告
    本件對上開被告所行使之物上返還請求權，即無罹於十五年
    消滅時效之問題，是被告上開所辯，亦難以成立。
(二)再按「所有人對於無權占有或侵奪其所有物者，得請求返還
    之，對於妨害其所有者，得請求除去之」，民法第767條定
    有明定。本件原告既為系爭土地之所有權人，而被告等所有
    之上開房屋及地上物占用之上開土地，對原告而言即屬無權
    占用，從而，原告本於民法第767條所定所有物返還請求權
    之法律關係，請求被告應將主文所示之房屋及建物拆除並將
    土地返還原告及其他全體共有人全體，為有理由，應予准許
    。至有關附圖所示之Ａ部分二層樓ＲＣ造建物，面積10.13
    平方公尺拆除部分，是否產生安全影響云云，亦未經被告提
    出進一步事證供本院參酌，本院經到場履勘認定所占用之面
    積及位置尚無進一步影響該建物主體結構之虞，爰為主文第
    一項之諭知。
三、另被告陳稱被繼承人陳少琥尚有一子陳華祥，因民國38年未
    一同來台，目前生死未卜，且其母劉世芝於100年1月31日過
    世，亦有同父異母之姐姐陳純華及陳翠華亦在大陸，未隨同
    來台云云。惟查本件被繼承人陳少琥係於74年7月11日過世
    ，依據修訂前之台灣地區與大陸地區人民關係條例第66條規
    定：「大陸地區人民繼承台灣地區人民之遺產，應於繼承開
    始二年內，以書面向被繼承人住所地之法院為繼承之表示，
    逾期視為拋棄繼承權」，是就被告所陳之有關被繼承人陳少
    琥之繼承人尚有在大陸之陳華祥、陳純華及陳翠華3人，該3
    人並未曾以書面向法院為繼承之登記，於法視為已拋棄繼承
    ；另就其母劉世芝所遺留權利部分，依據上開同法於97年修
    正後之第67條第4項規定：「第一項遺產中，有以不動產為
    標的者，應將大陸地區繼承人之繼承權利折算為價額。但其
    為台灣地區繼承人賴以居住之不動產者，大陸地區繼承人不
    得繼承之，於定大陸地區繼承人應得部分時，其價額不計入
    遺產總額。」，是該不動產既為被告等賴以居住之所，此為
    被告等所不否認，故原告未將該3人列為被告，並無當事人
    不適格之問題，附此敘明。
四、原告陳明願供擔保後為假執行之宣告，核無不合，爰酌定相
    當之金額准許之。
五、末本件事證已臻明確，兩造其餘攻擊防禦方法及舉證，經審
    酌均於判決結果無影響，爰不一一論述，附此敘明。
據上論結，本件原告之訴為有理由。依民事訴訟法第78條、第39
0條第2項，判決如主文。
中    華    民    國   100    年    8     月    30    日
                  民事第二庭    法      官  彭淑苑
以上正本係照原本作成。
如對本判決上訴，須於判決送達後 20 日內向本院提出上訴狀。
如委任律師提起上訴者，應一併繳納上訴審裁判費。
中    華    民    國   100    年    8     月    30    日
                                書  記  官  王恬如